【裁判字號】    95,上更(二),78
【裁判日期】    950712
【裁判案由】    殺人等
【裁判全文】
臺灣高等法院刑事判決              95年度上更(二)字第78號
上  訴  人  台灣新竹地方法院檢察署檢察官
上  訴  人
即  被  告  乙○○
選任辯護人  李晉安律師
上列上訴人因被告殺人等案件，不服臺灣新竹地方法院92年度重
訴字第11號，中華民國 93年6月16日第一審判決（起訴案號：臺
灣新竹地方法院檢察署92年度偵字第2934號），提起上訴，判決
後，由最高法院第二次發回更審，本院判決如下：
    主    文
原判決撤銷。
乙○○連續殺人，處有期徒刑拾肆年，褫奪公權拾年。
扣案之番刀壹把，沒收之。
    事    實
一、乙○○與甲○○原為夫妻關係，民國 (下同)八十八年離婚
    後，仍共同居住在桃園縣八德市○○街二號十樓之七，嗣因
    乙○○懷疑甲○○與其他男子交往，甲○○遂於九十二年五
    月十二日離開乙○○，搬回苗栗縣頭份鎮○○路七六五號，
    並隨友人賴煥棠從事販賣魚貨工作，乙○○因而心生嫉妒。
    乙○○多次以照顧小孩、繳交信用卡費用為由要求甲○○返
    回乙○○住處，甲○○不從，乙○○認係賴煥棠從中作梗，
    因而對賴煥棠心生不滿。乙○○於九十二年六月三日要求甲○○九十二年六月四日返其住處，為甲○○所拒，致乙○○
    不滿，乙○○遂駕駛車號八三六—ＬＱ號營業用計程車前往
    甲○○上開苗栗縣頭份鎮○○路七六五號住處，欲與甲○○
    商談，甲○○不予出面回應，亦不願接聽電話，乙○○則在
    該住處外等候甲○○，並以己用之手機 (號碼為00000
    00000號)傳送簡訊至甲○○使用之手機 (號碼為00
    00000000號)，分別於92年6月3日下午9時56分簡訊
    內容：我已經到頭份了，真的不要逼我，等你的電話，二點
    以前沒有打的話，結果自行負責；於同日中午十二時六分四
    十七秒傳送簡訊：看到此簡訊請回電不要讓一切都來不及；
    同日下午四時五分十七秒傳送簡訊：打電話給我；同日下午
    五時三十七分三十一秒傳送簡訊：你會後悔等，要求甲○○
    回電或與之聯絡，甲○○仍不予回應，乙○○認是賴煥棠從
    中作梗，益加對賴煥棠與甲○○不滿，乙○○遂基於殺賴煥
    棠、甲○○概括犯意，先駕車至桃園縣桃園市○○路某家不
    知名體育用品社內，以新臺幣（下同）一千五百元購買番刀
    一把（非屬槍砲彈藥刀械管制條例管制之刀械），再至桃園
    市○○○路三十二之一六號一樓「外籍兵團軍品館」，以二
    千九百元購買軍用刺刀一把（非屬槍砲彈藥刀械管制條例管
    制之刀械），嗣駕車攜帶該二把刀返回甲○○住處外繼續等
    候。翌日即九十二年六月四日凌晨一時許，賴煥棠駕駛車號
    二Ｆ—○○七○號自用小貨車前往甲○○住處接載甲○○，
    欲前往台北地區補充魚貨，乙○○見甲○○出門，上前欲與
    甲○○談話，甲○○仍不予理會，逕自上賴煥棠所駕自用小
    貨車離去，乙○○乃駕駛前開計程車尾隨在賴煥棠所駕駛之
    自用小貨車，二車行經國道一號高速公路轉國道三號高速公
    路，乙○○沿路撥打甲○○之行動電話，甲○○未接聽且關
    機，乙○○改撥賴煥棠之行動電話，賴煥棠轉達甲○○不願
    接聽電話之意，乙○○認賴煥棠係阻撓其與甲○○復合之主
    因，承上開殺人之概括犯意，以駕車緊靠之強暴方式將賴煥
    棠所駕駛之自小貨車逼停在國道三號高速公路北向九十九公
    里又八七八公尺處之路肩（新竹縣寶山鄉路段），使賴煥棠
    行無義務之事，並雙手分持番刀（已扣案）、軍用刺刀（未
    扣案）下車，先基於毀損之意持刀敲破賴煥棠駕駛自小貨車
    駕駛座邊之車窗玻璃，再雙手持刀刺向車內，賴煥棠之左側
    胸口遭揮砍一刀，賴煥棠情急而將身體挪向甲○○所坐之副
    駕駛座躲避，並舉起雙腳踢擋、抵抗。乙○○乃繞至副駕駛
    座位置，拉開車門，持刀朝甲○○右上臂砍下數刀、腹部刺
    一刀，隨手關上車門，甲○○因而受有右手肱骨開放性骨折
    併開放性傷口共三處：肩峰至上臂傷口長十五公分、深五
    公分，上臂傷口長三點五公分、深一點五公分，前臂傷
    口長四公分、深一公分，腹部穿刺傷三公分、深一公分等傷
    勢，賴煥棠見狀，不顧自身之傷勢，從副駕駛座推門下車與
    乙○○扭打，賴煥棠奮力將乙○○雙手壓制在路邊護欄，致
    乙○○呈半彎身姿勢，甲○○下車合力將乙○○推倒至護欄
    外面，甲○○見情勢大致底定，且因右手臂傷口流血、疼痛
    ，先行在高速公路攔車就醫。嗣乙○○持刀刺擊賴煥棠之右
    大腿內側及砍左小腿、左後臀部下方接近大腿部位各一刀，
    致賴煥棠受有切傷，自足底往上一一九點五公分左前胸乳
    頭五點五乘一點二公分，未深入胸膛；左大拇指有切割傷
    二點五公分（抵抗傷）；右大腿切割傷三點五乘二點二公
    分；右大腿內側穿刺傷七點五乘二點零公分深入軟組織切
    斷股動脈出於右大腿後側五點零乘二點二公分（致命傷）
    ；右大拇指及食指切割傷深入關節四點五乘一點五公分（
    抵抗傷），擦傷見於右胺下二點零乘零點六公分，另有淺割
    傷於右前臂等傷害，且因乙○○係以平行斜向後方之方向，
    刺入賴煥棠右大腿內側部位穿刺出右大腿後側部位時，切斷
    大腿肌肉層內之主要、最大血管股動脈，造成大量出血。乙○○起身爬過護欄返回高速公路路肩處迅速回計程車內，並
    駕車離去。同日凌晨一時五十分許，拖吊車司機劉修享接獲
    通知前往該處拖吊故障車輛，劉修享於同日凌晨一時五十四
    分駕駛拖吊車行經對向車道時，尚看見賴煥棠在北上中線車
    道高舉雙手攔車，同日凌晨一時五十七分駕駛拖吊車迴轉至
    現場時，賴煥棠已因所受之右大腿內側穿刺傷七．五乘二
    ．○公分深入軟組織切斷股動脈出於右大腿後側五．○乘二
    ．二公分深達十三公分穿刺傷口失血過多，造成出血性休克
    而倒臥在該中線車道上，經救護車將賴煥棠送至新竹縣竹北
    市之東元綜合醫院，於同日凌晨二時三十分許到達，惟到院
    前賴煥棠業已死亡。嗣經警在高速公路路肩查扣乙○○所有
    供犯罪所用之番刀一把、及其所有之拖鞋一雙、眼鏡一副、
    自用小貨車座墊一個、賴煥棠所有之諾基亞廠牌、銀白色、
    掛有黑色吊飾之行動電話一具及甲○○所有之諾基亞廠牌、
    銀色、型號八二五○之行動電話一具，並循線查獲乙○○。
二、案經甲○○訴由內政部警政署國道公路警察局第六警察隊報
    請臺灣新竹地方法院檢察署檢察官相驗及賴煥棠之母丙○○
    告訴檢察官偵查起訴。
    理  由
一、上訴人即被告乙○○固承認於事實欄所載時地購買扣案番刀
    及未扣案之軍用刺刀各一把，並於事實欄所載時地，逼迫賴
    車子停靠路肩持上開番刀、軍用刺刀打破被害人賴煥棠駕駛
    之自小貨車駕駛座車窗玻璃，並持刀刺擊被害人賴煥棠右大
    腿內側一刀等事實，惟否認有何殺人、傷害致死或傷害之故
    意，辯稱：伊並非蓄意殺人，發簡訊給告訴人甲○○之意思
    僅是通知她會後悔沒有繳信用卡費用，造成票信破產；其購
    買上開番刀、軍用刺刀且攜往案發現場之原因，是要嚇嚇被
    害人賴煥棠、告訴人甲○○而已，因為被害人賴煥棠體型較
    高大，其擔心打不過被害人，故持刀防身；又持刀打破車窗
    玻璃後，不慎將扣案番刀掉落至車內，其拉開駕駛座車門伸
    出右手欲撿回番刀，被害人賴煥棠搶先一步撿起番刀刺向其
    右手臂，伊才持軍用刺刀回刺被害人下半身一刀，被害人下
    車後，二人各持一把刀有時互砍、有時防衛，過程中，告訴
    人下車欲逃跑，遭二人所持之刀子揮砍受傷，告訴人甲○○
    所受傷勢並非伊故意造成，且其並無致被害人賴煥棠於死之
    意，不知被害人賴煥棠已受傷致失血過多云云。於本院審理
    時辯稱：甲○○所言前後不一，而且她以前說死者從頭到尾
    都沒有拿刀子，但是後來又說死者有拿壹把刀子，事實上死
    者他拿了壹把刀子刺我的手，我怕他又刺我，所以我才刺他
    的腳。我當天在現場被死者刺傷，原審認定那不是當天的傷
    ，但是如果我沒有受傷刀子上如何可能會有我的血跡，表示
    他有刺到我。他的坐墊掉在車門外面，會掉在車門外面就表
    示有人打開車門，告訴人說車門不曾打開過，但是與鑑定報
    告不同，如果車門沒有打開座墊就不可能掉出來，故這個與
    整個案發的經過差距很大，刑事警察局的鑑定也只有做了一
    半，辯護人有聲請調查證據，請求鑑定番刀血跡的鑑定，請
    予以斟酌。母親節那一天她還和小孩去墾丁玩了好幾天，不
    知道為何搬離。甲○○每個星期天都有回來陪小孩。我有開
    車跟他們，在車上我有打電話給她，出發之前帶兩把刀子是
    因為賴煥棠的身材比我壯，我帶刀子的目的是要嚇他，在高
    速公路我有超車到他前面，他就停下來，後來我將他的車窗
    弄破，車子掉下去後，我開門要撿刀子，刀子被賴煥棠搶走
    了，因為我怕他拿刀子抵抗所以我就拿另一把刀子刺他的腳
    ，甲○○的部分是他下車後我才刺傷他的，並不是甲○○在
    車上我刺傷她的。當時是我自己跳出護欄外面，那個時間我
    是拿著一把刀，賴煥棠拿著一把刀。他的腳傷在車子裡面就
    刺到的，後來在車外我們僅是互揮刀子，不想被他打到，沒
    有刺他，我當時只是想不讓他繼續攻擊我，而且我想刺腳不
    會死掉。他們二人在一起我早就知道了，隔天就是端午節甲○○本來說要回來帶小孩，而且他的卡款也要繳錢了。( 本
    院95年4月26日筆錄)
二、最高法院發回意旨: （一）刑法第二百七十七條第二項前段
    傷害致人於死罪，係犯普通傷害罪致發生死亡結果而加重其
    刑之加重結果犯，依同法第十七條規定，以行為人能預見死
    亡結果之發生為要件。所謂能預見，係指客觀上有預見之可
    能而言，與主觀上有無預見之情形不同；若主觀上已有預見
    ，而結果之發生又不違背其本意，則屬故意範疇。原判決事
    實欄僅認定：「被告能預見持銳利尖刀刺向人體可能造成大
    量出血乃致死亡，猶承前傷害犯意，持刀刺擊賴煥棠右大腿
    內側及砍左小腿、左後臀部下方接近大腿部位各一刀」（見
    原判決第二頁第二八行至第三十行），而就被告之「預見」
    究係「主觀上預見」、抑或「客觀上能預見」，未明確認定
    ，顯不足為適用法律之依據。本院前次發回意旨即已指明，
    茲原判決仍未補正，致原有之違法瑕疵，仍舊存在。（二）
    被告所犯法條，起訴書內雖應記載，但法條之記載，並非起
    訴之絕對必要條件，若起訴書已載明某部分犯罪事實，即令
    對所犯法條漏未記載，仍應認為該部分事實業經起訴。而被
    害人已死亡者，得由其配偶、直系血親、三親等內之旁系血
    親、二親等內之姻親或家長、家屬告訴；復為刑事訴訟法二
    百三十三條第二項前段所明定。依起訴書犯罪事實欄記載，
    被告係駕車將賴煥棠駕駛之自用小貨車逼至國道三號高速公
    路北向九十九公里又八七八公尺處路肩（新竹縣寶山鄉路段
    ），於持刀攻擊賴煥棠之前，乃先持刀敲破被害人賴煥棠所
    駕車號二Ｆ—○○七○號自用小貨車駕駛座旁之車窗玻璃（
    見起訴書第二頁第一至五行）；而原判決亦為同一事實認定
    （見原判決第二頁第二二行至第二六行）。雖刑法第三百五
    十四條之毀損器物罪，依同法第三百五十七條規定須告訴乃
    論，惟被害人賴煥棠死亡後，檢察官詢問其母丙○○：「是
    否對嫌疑人乙○○提出告訴？」，已答稱：「是的，我要提
    出告訴」（見相驗卷第四一頁背面）。則丙○○是否已指明
    被告毀損之犯罪事實表示訴究之意？被告被訴之前開行為，
    是否分別與刑法第三百零四條第一項強制及同法第三百五十
    四條毀損器物罪之犯罪構成要件該當？該等犯罪與被告涉犯
    之殺人或傷害致人於死罪，究應併合處罰？抑或有裁判上一
    罪關係？第一審判決對該等犯罪事實未予裁判，究係對原可
    分別判決之犯罪事實漏判，應依法補判，抑或係對已受請求
    之事項未予判決，而屬上訴審應行裁判之一部分，原判決俱
    未審認、說明，自有可議。以上，或係檢察官上訴意旨所指
    摘，或屬得依職權調查之事項，應認原判決仍有撤銷發回更
    審之原因。
三、本院查：
(一)、被告於事實欄所載時地持二把刀刺被害人賴煥棠、告訴人
      甲○○之事實，業經告訴人甲○○於原審以證人身分證述
      ：「當時被告將我們車逼到路肩，我們本來要走，死者說
      不要走，看被告要做什麼，後來計程車停下來，被告一下
      車手上拿貳把刀，往死者駕駛座那裡要拉開車門，拉不開
      ，又繞往乘客座敲車窗，車門拉不開後，才又繞到駕駛座
      敲破車窗玻璃砍死者，之後又往乘客座往我這邊砍」、「
      被告手上從頭到尾都拿貳把刀」、「（檢察官問：死者手
      上有無武器？）無，我們車上只有賣魚的工具，都放在後
      車櫃，沒有拿出來」、「（辯謢人問：被告往死者哪個部
      位刺？）左側上半身刺，死者往右邊靠，躲到我這邊，死
      者用腳去擋，所以腳也受傷」、「‧‧‧我們推被告到護
      欄外後，被告躺在護欄邊，當時被告左手尚有壹把刀，死
      者在護欄內還抓著被告右手，被告右手上也有壹把刀」、
      「我在車內就受傷，我不小心將乘客座門鎖打開，被告敲
      乘客座車門玻璃敲不破，就拉開車門持刀往我右手上臂砍
      ，並刺向我肚子，當時我坐在乘客座，面向前擋風玻璃，
      當時死者還在駕駛座上」、「（指駕駛座車窗）玻璃被敲
      破時，死者有閃一下，後來看到被告手上有刀，死者就往
      我這邊靠，剛開始被告的手沒有完全伸進車內，只是伸入
      手腕的長度而已，被告看到死者往我這邊躲的時候，被告
      右手才完全伸入車內，伸入的長度約達右上臂位置」、「
      是被告剛用二手持刀刺進來的時候，死者有用手擋，後來
      被告用右手伸入刺進來之後，死者才往我這邊靠，死者用
      二隻腳去擋」等語（見原審九十三年三月五日審判筆錄）
      ，核與其於警詢、檢訊中所指訴被害情節相符（見偵字第
      二九三四號偵查卷第十三頁、第四十八頁至第五十頁）。
      本院審理時仍堅稱: 被告預謀要殺人的意圖很明顯，如果
      要找人談事情，怎會帶刀子，而且他找我們後，就拿出刀
      子，並沒有說什麼。他一開始並不是找賴煥棠，而是要我
      上他的車子，我不要。如果我上他的車子，我就被他砍死
      了，他帶了那麼多刀子，我一個女孩子，怎麼可能抵抗。
      我並沒有看到賴煥棠有拿刀子，我只看到他們二人在搶刀
      子，他們在搶當中，我將乙○○推到護欄外面，我有告訴
      賴煥棠，我受傷，賴煥棠叫我先去醫院，他說他等一下再
      去。我離開時，他只是輕微的傷，當時高速公路上有路燈
      ，而且黃色計程車反射光線，所以車內很亮，他還越過我
      ，從右側門下車，賴煥棠穿幾乎近白色的牛仔褲，可以看
      得很清楚他的傷。他應該是要殺人，我想他應該判死刑或
      無期徒刑。我們共請求四百多萬元。他有答應，但一直沒
      有付。民事已經判決四百多萬元。玻璃有破掉，車子裡面
      有玻璃碎片及保險桿有壞掉。(本院95年2月27日筆錄)
(二)、上開證人即告訴人甲○○對於案發時地，被告所持刀械數
      量為二把；被告持二把刀械敲破自小貨車駕駛座車窗玻璃
      後，持二把刀械往車內刺擊；被害人賴煥棠往證人座位方
      向躲避，並舉腳反抗；被告拉開副駕駛座車門刺證人右臂
      、腹部；被害人從副駕駛座跳下車，並與被告發生扭打；
      被害人與證人合力將被告推倒至高速公路路肩護欄外等案
      發重要情節前後指訴、證述均相符，應認上開指訴、證述
      堪足採信。
(三)、被告辯稱：證人所述被告有無打開車門等細節部分不符，
      逕認上開指訴、證述無足採信云云。然衡諸證人以其所見
      所聞，就其記憶所及而為陳述，常因時間、距離，而致所
      陳述之細節或有不同，此為吾人生活經驗中之常態。因此
      ，本件縱認證人甲○○之指訴前後雖稍有參差，本院認被
      告所辯之枝節末尾部分，核與重要情節之真實性無礙，不
      能認為證人所述一有不符，逕認全部為不足取，是被告上
      開所辯，無足採信。雖證人甲○○證稱：被告所持二把刀
      均與扣案番刀同型式、被害人賴煥棠所穿著之長褲在下車
      前並無血跡等語；然查，案發時間為凌晨一、二時之深夜
      時分，證人甲○○在突然面臨被告持刀破窗刺入、遭刺砍
      等情狀下，就被告所持二把刀械之型式、被害人褲子有無
      沾染血跡，難免記憶不深，自不得以此部分證詞為據，逕
      認上開證人證詞完全不得採信。
(四)、被害人賴煥棠生前確因遭刀械刺擊，致受有刀傷及刺傷六
      處，分別是：切傷，自足底往上一一九點五公分左前胸
      乳頭五點五乘一點二公分，未深入胸膛；左大拇指有切
      割傷二點五公分（抵抗傷）；右大腿切割傷三點五乘二
      點二公分；右大腿內側穿刺傷七點五乘二點零公分深入
      軟組織切斷股動脈出於右大腿後側五點零乘二點二公分
      （致命傷）；右大拇指及食指切割傷深入關節四點五乘
      一點五公分（抵抗傷），擦傷見於右胺下二點零乘零點六
      公分，另有淺割傷於右前臂等傷害。且因其中右大腿內
      側穿刺傷七點五乘二點零公分深入軟組織切斷股動脈出於
      右大腿後側五點零乘二點二公分深達十三公分（致命傷
      ）之傷勢為標準之穿刺傷，傷及血管致被害人出血休克死
      亡等事實，業經臺灣新竹地方法院檢察署檢察官督同法醫
      師相驗、解剖屬實，並製有勘驗筆錄、驗斷書及相驗屍體
      證明書等件在卷可佐（見相字第二六三號相驗卷第三十九
      頁、第四十七頁至第五十四頁），且有解剖筆錄、解剖照
      片十二幀、法務部法醫研究所於九十二年七月十七日出具
      之（九二）法醫所醫鑑字第○七九二號鑑定書、東元綜合
      醫院於九十二年六月四日出具之被害人賴煥棠診斷證明書
      等附卷可稽（見相驗卷第二十九頁、第四十五頁、第五十
      八頁至第六十三頁、第七十頁至七十八頁），應認為真實
      。
(五)、被害人賴煥棠遭被告持刀刺擊部位：經原審當庭勘驗扣案
      之被害人所穿著之血褲、血衣各一件，勘驗結果為：該
      血褲業經剪開，右大腿後側、內側各有一處刀孔，左側小
      腿、左後臀部下方各有一處刀孔。該血衣業經剪開，還
      原原狀後，左側胸口處有一處刀孔，業經記明於原審九十
      三年六月二日審判筆錄第五頁，並有當庭拍攝之勘驗照片
      八幀附卷可佐，而原審勘驗之衣褲上刀孔位置核與解剖鑑
      定書所記載之六處傷勢位置相符，從而，除其中、之
      穿刺應屬被告刺擊被害人右大腿內側一刀穿刺出右大腿後
      側、內側之二個刀孔外，可認被告另砍刺被害人左側小腿
      、左後臀部下方及左側胸口部位各一刀。
(六)、原審雖認被害人賴煥棠所受致命傷部位係由扣案番刀所造
      成並以：被害人賴煥棠所受之右大腿內側穿刺傷七點五
      乘二點零公分深入軟組織切斷股動脈出於右大腿後側五
      點零乘二點二公分深達十三公分（致命傷）之傷勢為標準
      之穿刺傷，出入口在封閉口成線狀時，應已達五公分以上
      之刀刃寬度，較不支持為同類型刀刃寬僅三點三公分的尖
      型，且較低弧度之軍用刺刀，而較支持為檢送之（扣案）
      番刀。由番刀穿刺時，應為右腿內側平行斜向後方，似較
      支持倒地後之穿刺傷。刺入時恰切斷大腿主要且最大的血
      管─股動脈，造成出血性休克死亡。此種穿刺傷隱匿於大
      腿肌肉層內，只可觀察大量鮮血流出，非醫療專業人員當
      無法研判為股動脈已受傷等情，已據法務部法醫研究所於
      九十三年二月四日出具法醫理字第○九三○○○○一一三
      號函記載翔實（見原審卷第一六六頁），此為鑑定機關針
      對解剖鑑定書內容之補充意見，且被告就上開記載內容亦
      不爭執，堪予憑信。而依上開函文所記載之鑑定意見，被
      害人所受之致命傷，應屬扣案番刀所造成，佐以內政部警
      政署刑事警察局於九十二年六月二十三日、九十二年九月
      十六日出具之刑醫字第○九二○一○九三三四號、第00
      00000000號鑑驗書（見偵查卷第一○三頁、原審
      卷第八十九頁）所載：扣案番刀上採樣之標示編號一至九
      、編號十、十一、十四、十五所示血跡，均為被害人賴煥
      棠之血跡，而標示十三之刀柄處混合被告與被害人血跡，
      而認被害人確係遭被告持扣案番刀刺擊致命。惟查：本院
      將扣案番刀送請內政部警政署刑事警察局鑑定結果：(一)經
      檢視送鑑刀械後，發現送鑑刀械之刀鋒及刀背皆發現疑似
      碰撞痕跡；刀面兩側及刀柄有疑似血跡沾染情形，其中以
      刀面左側血跡沾染情形較多，右側血跡沾染情形較少；另
      刀面右側中段亦發現有少量血跡噴濺情形。(二)依右側刀面
      前端無明顯血跡沾染情形，左側刀面前端沾染血量較多情
      形研判，以本案送鑑刀械造成死者穿刺傷之可能性較低。
      惟單就本案送鑑刀械刀面上血跡分布、血跡噴濺型態及血
      型沾染情形，尚難以認定刀面上血跡型態乃由於死者賴煥
      棠因流血持刀沾染所致。(三)經檢視前卷送驗結果，本案送
      鑑刀械之刀面上並未檢出被告血液，僅於刀柄上標示13處
      檢出混有被告ＤＮＡ之結果，與被告指稱死者持本案送鑑
      刀械與其打鬥，導致被告受傷，刀面檢出被告血液之可能
      性應較高之情形不符。此有上開刑事警察局95年6月19日
      刑鑑字第0950064353號函可按，刑事警察局既鑑定送鑑刀
      械刀面上並未檢出被告血液，僅於刀柄上標示13處檢出混
      有被告ＤＮＡ結果，故與被告所稱死者持送鑑番刀與其打
      鬥，導致被告受傷，‧‧‧之情形不符，由此可知被害人
      賴煥棠並未持本件扣案番刀與被告打鬥。被告係分持扣案
      番刀及未扣案之軍用刺刀刺砍賴煥棠及甲○○堪以認定。
(七)、扣案番刀經內政部警政署刑事警察局採樣鑑驗之十五處血
      跡，其中標示編號一至三、編號五至八、編號十至十二及
      編號十四等十一處分佈在刀刃兩側之血跡，均為被害人之
      血跡，業如前述，且該十一處分佈在刀刃兩側之血跡，其
      分佈位置係自刀刃尖端至接近刀柄處（刀刃底部），顯見
      扣案番刀之刀刃上確實沾滿被害人之血液，否則在刀刃上
      之被害人血跡應不至於分佈如此廣泛，顯見被告亦有以扣
      案番刀刺砍賴煥棠。
(八)、上開法務部法醫研究所之法醫理字第○九三○○○○一一
      三號函既已翔實載明：被害人所受之致命傷係在倒地後遭
      自右腿內側平行斜向後方穿刺之情狀，此核與告訴人甲○○證述：被害人在車內將身體挪向副駕駛座躲避，並抬高
      雙腳踢擋以抵抗被告之刀械，而被告仍自車窗外持刀刺擊
      被害人之右大腿之情狀相符，告訴人甲○○此部分證述與
      本案事證相符，從而，被害人在車內舉腳抵抗時，即遭被
      告持刀刺擊右大腿之事實，堪予認定。
(九)、告訴人甲○○所受傷害部分：告訴人甲○○受有右手肱骨
      開放性骨折併開放性傷口共三處：肩峰至上臂傷口長十
      五公分、深五公分、縫合十四針，上臂傷口長三點五公
      分、深一點五公分、縫合三針，前臂傷口長四公分、深
      一公分、縫合四針，暨腹部穿刺傷三公分、深一公分、縫
      合三針等傷勢，有長庚紀念醫院於九十二年六月九日出具
      之診斷證明書一紙在卷足憑（見偵查卷第六十四頁），參
      以告訴人甲○○受傷部位係集中在右側肩峰至上臂、右前
      臂及腹部，而身體其他部位均未受傷，此核與告訴人甲○○指訴在副駕駛座內遭被告持刀砍傷所應造成傷害部位相
      符，是依上開事證，足認告訴人甲○○上開指訴與事實相
      符，至被告辯稱：其與被害人在車外持刀揮砍，其中一人
      不小心揮到告訴人甲○○受傷云云，其空言否認傷害告訴
      人甲○○，無足採信。本案尚有被告所持用之軍用刺刀未
      據扣案鑑驗，是扣案之番刀上雖無告訴人甲○○之血跡反
      應（詳下述），仍不能據此為告訴人甲○○證述不實之認
      定。
(十)、被告係基於殺人之犯意：
    １、按刑法上殺人罪與傷害人致死罪之區別，應以行為人有
        無「殺意」為斷。而「殺意」包括有無死亡之預見，至
        於被害人受傷之程度，及是否為致命部位，固不能據為
        認定有無殺意之唯一標準，但加害人之下手情形如何，
        於審究犯意方面，仍不失為重要參考資料（最高法院十
        八年上字第一三○號判例、第一三○九號判例、二十年
        非字第一○四號判例參照）。再按刑法上之殺人既遂或
        未遂罪與傷害致人於死或傷害致人於重傷罪之區別，應
        以加害人是否具有殺人之故意為斷。如加害人具有殺人
        之故意，而結果致被害人死亡或重傷者，依法應論以殺
        人罪或殺人未遂罪（最高法院七十八年度台上字第五三
        一六號判決參照）。
    ２、經查：
        (1)觀諸被害人甲○○、賴煥棠之傷勢: 甲○○因而受有
          右手肱骨開放性骨折併開放性傷口共三處：肩峰至
          上臂傷口長十五公分、深五公分，上臂傷口長三點
          五公分、深一點五公分，前臂傷口長四公分、深一
          公分，腹部穿刺傷三公分、深一公分等傷勢；賴煥棠
          受有切傷，自足底往上一一九點五公分左前胸乳頭
          五點五乘一點二公分，未深入胸膛；左大拇指有切
          割傷二點五公分（抵抗傷）；右大腿切割傷三點五
          乘二點二公分；右大腿內側穿刺傷七點五乘二點零
          公分深入軟組織切斷股動脈出於右大腿後側五點零
          乘二點二公分（致命傷）；右大拇指及食指切割傷
          深入關節四點五乘一點五公分（抵抗傷），擦傷見於
          右胺下二點零乘零點六公分，另有淺割傷於右前臂等
          傷害，且因乙○○係以平行斜向後方之方向，刺入賴
          煥棠右大腿內側部位穿刺出右大腿後側部位時，切斷
          大腿肌肉層內之主要、最大血管股動脈，造成大量出
          血。由甲○○右肩峰上臂傷口長達15公分，深達5公
          分，腹部穿刺傷3公分，深1公分及賴煥棠有深達股動
          脈傷勢等情觀之，及被告使用番刀長達10公分、寬達
          5．4分及相同類型之軍用刺刀，均為利刃，足以致人
          於死，被告持之刺砍被害人，應有殺人犯意，堪以認
          定。
        (2)原審雖以告訴人甲○○於原審證稱：「（問：你離去
          之時，死者有無傷勢？）只有在車上受傷的傷勢。他
          還好好的從我那邊跳下去」、「被告砍完我之後，被
          告將乘客座車門關起來，我就護著我的手臂，死者看
          我受傷很生氣，死者才從乘客座門下車」、「（問：
          你剛剛說被告往你砍之後，他將車門關上，他有無回
          再到駕駛座車窗去砍死者？）無」、「被告先打破駕
          駛座車窗玻璃刺死者，後來過來敲我玻璃車窗，但是
          沒有敲破，他又繞回去駕駛座車窗繼續刺死者，才又
          繞回我這邊，因為我不小心打開車鎖，被告才打開乘
          客座門刺我，但我下車之後被告沒有追砍我」等語（
          見原審卷九十三年三月五日審判筆錄第七頁、第十九
          頁、第二十五頁、第二十六頁），可知被告持刀自車
          窗外刺擊在自小貨車之被害人賴煥棠，轉至副駕駛座
          外拉開副駕駛座車門，砍傷告訴人甲○○右手臂、腹
          部，並將車門關上，嗣被害人賴煥棠從副駕駛座跳下
          車，被告並未繼續持刀追砍被害人或告訴人等情，是
          依告訴人甲○○所述之上開情狀，可認被告在車內刺
          擊被害人賴煥棠、砍傷告訴人甲○○後，尚有時機繼
          續砍殺在車內被害人賴煥棠或告訴人甲○○，惟被告
          係自行關上副駕駛座車門，又被害人賴煥棠、告訴人
          甲○○下車後，被告仍有持二把刀械之優勢，亦未續
          行追殺被害人賴煥棠或告訴人甲○○，是被告所辯：
          無殺人犯意，應非虛妄。惟查：被告有殺人犯意，已
          如前述，尚難以被告仍有時機繼續砍殺被害人，其未
          繼續砍殺，即認被告無殺人故意，被告所辯無殺人犯
          意，不足採信。
        (3)本院依上述被害人之傷勢部位、證人即告訴人甲○○
          證述之案發情狀，甲○○之行動電話簡訊內容、被告
          特意購買二把刀械等情狀，被告於九十二年六月三日
          下午密集發送簡訊，繼而購買刀械行為，可認被告當
          時對於被害人賴煥棠、告訴人甲○○極端不滿，據此
          足以認定被告當時即萌生殺意。
（十一）被告於客觀上能預見其持刀刺傷被害人後，被害人將失
        血過多致死之結果發生：
    １、被告所持用之扣案番刀一把，因該把番刀為弧形的尖鋒
        、單刃、刃寬距刀尖六公分已達五點二公分至距刀尖十
        公分達最寬之五點四公分，刀背厚為自前後漸厚為七公
        分，並至底邊即為○點四五公分的刀背厚度，具有足夠
        長的刀刃及弧形尖鋒，具穿刺、切割及砍傷之功能；又
        被害人賴煥棠所受之致命穿刺傷隱匿於大腿肌肉層內，
        只可觀察大量鮮血流出，非醫療專業人員當無法研判為
        股動脈已受傷，然一般傷者若因惶恐行走求救且無人救
        護常因此延誤救護良機，致失血過多而減少救治機率等
        情，有上開法務部法醫研究所於九十三年二月四日出具
        之法醫理字第○九三○○○○一一三號函鑑驗明確（見
        原審卷第一六六頁、第一六七頁），因此，客觀上被告
        應有預見其持尖銳之扣案番刀穿刺被害人賴煥棠之腿部
        ，可造成被害人大量出血，而被害人賴煥棠跳下車與被
        告奮力扭打後，將加速被害人失血過多而減少救治機率
        之事實。
    ２、又依證人即拖吊車司機劉修享於檢訊中證述：「我是拖
        吊車，無線電通報在二高國道公路北上一○○Ｋ附近有
        車輛拋錨，有人攔車，當時我行駛南下車道九五Ｋ附近
        ，我即加速趕至現場，不到二分鐘我即到現場對面車道
        ，當時我看見死者是站在最外線車道中間雙手舉起，一
        直往內線車道行走，因為當時現場燈光照明很清楚，我
        看見死者下半身都是血，我趕緊往南行駛至一○○Ｋ處
        迴轉並且報警叫救護車，我趕至現場時，死者已趴在陳
        屍現場，還有動，我趕緊將車子停放在他身後，擺放三
        角錐，再回到死者身邊時，死者已無動靜」等語（見相
        驗卷第四十二頁反面）。佐以偵查卷附現場照片所示，
        自用小貨車副駕駛座旁路面與高速公路路肩護欄間留有
        大量血跡，且被害人賴煥棠雙手、身上均沾滿血跡，可
        認被害人賴煥棠當日失血過多，而失血過多將導致死亡
        結果，應為被告所明知，益徵被告客觀上能預見被害人
        賴煥棠之死亡結果之可能。
（十二）關於被告辯解部分：
      １、被告提出受傷照片四幀、國軍新竹醫院附民眾診療服
          務處於九十二年六月六日出具之九二三六八七號診斷
          證明書（見偵查卷第四十五頁至第四十六頁、第九十
          五頁），以資證明遭被害人賴煥棠持刀砍傷之事實，
          惟查：
        (1)被告驗傷、拍照時間均為九十二年六月六日，距離案
          發之六月四日有二日餘，其受傷原因與本案之關連性
          ，已生可疑。
        (2)另觀諸診斷證明書記載被告受傷部位在於左手背、右
          手臂、左手中指，茍如被告所辯：其與被害人各一把
          刀有時互砍、有時防衛云云，衡情被告身體之其他部
          位應有遭被害人揮砍而受傷，然被告身體之其餘部位
          竟無受傷跡象，此與一般持刀互相揮砍之常情，顯然
          不合。
        (3)再查，本案扣案番刀採樣之標示編號一至九、編號十
          、十一、十四、十五所示血跡，均為被害人賴煥棠之
          血跡，而標示十三之刀柄處混合被告與被害人血跡，
          已如前述；且經內政部警政署刑事警察局採集自用小
          貨車內血跡鑑驗結果，駕駛座車門血跡、排檔桿血跡
          、乘客座車門血跡均為被害人血跡，此有該局於九十
          三年三月二十五日出具之刑醫字第○九三○○五九九
          四二號鑑驗書及採證照片八幀附於原審卷可稽，可認
          扣案番刀（除刀柄外）及自用小貨車內均查無被告之
          血跡反應，茍如被告所辯：被害人撿起車內番刀回刺
          伊右上臂，並造成診斷證明書所載傷勢云云，衡情扣
          案番刀及自用小貨車內應有留存被告之血跡反應，是
          被告所辯，應屬無據。
        (4)從而，被告上開所辯，核與本案卷證資料不符，被告
          亦未提出對其有利之證明方法供本院查證，難為被告
          有利之認定。
    ２、被告自承以未據扣案之軍用刺刀刺擊被害人致命傷一節
        ，本院將扣案番刀送請鑑定，經鑑定結果，被告持扣案
        番刀穿刺賴煥棠致命之可能性較低，已如前述，故被告
        自承持未扣案軍用刺刀刺擊被害人賴煥棠致命之供述，
        應可採信。原審援引前開法務部法醫研究所於九十三年
        二月四日出具法醫理字第○九三○○○○一一三號函之
        鑑驗結果，認被害人賴煥棠所受致命傷部位，係由扣案
        番刀所造成之情，即不可採。被告自承以軍用刺刀刺砍
        賴煥棠應可採信。至被告所稱之軍用刺刀，已據警員偕
        同被告前往桃園市○○○路三十二之一六號一樓之「外
        籍兵團軍品館」，查知被告所購買之軍用刺刀型式，並
        提供同型式軍用刺刀供原審送請相關單位鑑驗，嗣經法
        務部法醫研究所鑑驗結果，認該同型式軍用刺刀與扣案
        番刀均具有足夠長的刀刃、弧形尖鋒，具穿刺、切割及
        砍傷之傷勢，均足以造成被害人賴煥棠所受之切傷，
        自足底往上一一九點五公分左前胸乳頭五點五乘一點二
        公分，未深入胸膛；左大拇指有切割傷二點五公分（
        抵抗傷）；右大腿切割傷三點五乘二點二公分；右
        大拇指及食指切割傷深入關節四點五乘一點五公分（抵
        抗傷）等傷勢，亦據法務部法醫研究所於九十三年二月
        四日出具法醫理字第○九三○○○○一一三號函記載翔
        實（見原審卷第一六六頁），佐以被告所持用之軍用刺
        刀既未扣案，且警員偕同被告協尋未果，亦有內政部警
        政署國道公路警察局第六警察隊於九十二年八月十一日
        出具之公警國六刑字第○九二○○六六五○號函在卷足
        憑（見原審卷第二十六頁），是依本案之卷證資料，可
        認被告供承：其於案發時地持用軍用刺刀之事實，堪予
        採信。
（十三）本件扣案被告乙○○所有，供犯罪所用之番刀一把，非
        屬槍砲彈藥刀械管制條例所列管之刀械，此有台北縣警
        察局92年7月24日北警保字第0920069103號鑑定函可稽
        （見92年度偵字第2934號卷第112頁、113頁）。至於被
        告所有供犯罪所用之軍用刺刀一把，雖未扣案，但據員
        警偕同被告前往桃園市○○○路32之16號1樓「外籍兵
        團軍品館」，查知被告所購買用以犯案之軍用刺刀型式
        ，而該型式之刺刀係盤基有限公司編號sp6之商品，而
        該產品曾經盤基有限公司送請鑑定，認為非屬槍砲彈藥
        刀械管制條例所列管之刀械，此有被告乙○○之警詢筆
        錄暨台北市政府86年3月22日北市警保字第86273523 00
        號鑑定函可稽（見92年度偵字第2934號卷第56頁、57頁
        、58頁），併予敘明。
（十四）綜上所述，本案事證已臻明確，被告犯行堪予認定，自
        應依法予以論罪科刑。
三、核被告所為係犯刑法第271條第1項、第271條第2項、第1項
    之罪、第354條、第304條第1項等罪，其所犯毀損、強制、
    殺人既遂、未遂罪間有方法結果關係，應依牽連犯規定，從
    一重殺人罪處斷。又被告先後殺人既遂及未遂行為，時間緊
    接，手法雷同，所犯基本犯罪構成要件均相同，顯係基於概
    括犯意反覆為之，為連續犯，應依刑法第五十六條之規定，
    論以情節較重之連續殺人罪，並加重其刑。被告行為後連續
    犯、牽連犯之規定已修正刪除，修正後，應分論併罰，自較
    修正前為重，比較修正前後規定，應以修正前之法律規定，
    對被告較有利，本件自應適用修正前之法律。又本件被告以
    外之人，於審判外之陳述，當事人、辯護人未於言詞辯論終
    結前聲明異議，依刑事訴訟法第159條之5之規定，即得為證
    據，併此敘明。
四、原審對被告乙○○論罪科刑，固非無見，然查: (一)、原判
    決事實欄認定被告乙○○應能預見持銳利尖刀刺向人體，可
    能造成大量出血乃致死亡，猶持刀刺擊賴煥棠之右大腿內側
    及砍左小腿、左後臀部下方接近大腿部位各一刀，致賴煥棠
    受有切傷，自足底往上一一九點五公分左前胸乳頭五點五
    乘一點二公分，未深入胸膛；左大拇指有切割傷二點五公
    分（抵抗傷）；右大腿切割傷三點五乘二點二公分；右
    大腿內側穿刺傷七點五乘二點零公分深入軟組織切斷股動脈
    出於右大腿後側五點零乘二點二公分（致命傷）；右大
    拇指及食指切割傷深入關節四點五乘一點五公分（抵抗傷）
    ，擦傷見於右胺下二點零乘零點六公分，另有淺割傷於右前
    臂等傷害。又認被告乙○○起身爬過護欄返回高速公路路肩
    處，眼見賴煥棠之右腿部大量出血，血流如注致右褲管幾乎
    佈滿血跡，已無法自行駕車離去，如不將其止血或送醫急救
    ，將因失血過多而死亡，仍迅速駕車離去，賴煥棠終因失血
    過多，造成出血性休克死亡等情。理由內復謂扣案之番刀具
    有足夠長之刀刃，弧形尖鋒可造成穿刺、切割及砍傷之傷勢
    ；而賴煥棠之致命穿刺傷隱匿於大腿肌肉層內，可觀察大量
    鮮血流出，一般傷者若因惶恐行走且無人救護，常因此延誤
    救護良機，致失血過多而減少救治機率，有法務部法醫研究
    所鑑驗書足憑。故被告應可預見持尖銳之番刀穿刺賴煥棠之
    腿部，致大量出血，且賴煥棠下車與被告奮力扭打後，將加
    速其失血過多，減少救治之機率。參酌證人即路經現場之拖
    吊車司機劉修享所為之陳述及現場血跡照片，足見賴煥棠當
    時已失血過多，而失血過多將導致死亡結果，為眾所周知之
    事實，乃被告不予救助，逕行駕車離去，益徵其已能預見賴
    煥棠發生死亡之結果。準此，則原判決既認被告主觀上「能
    預見」持銳利之尖刀刺向人體，可能造成大量出血而死亡，
    猶持番刀刺擊及揮砍賴煥棠之腿部等處，致其失血過多，造
    成出血性休克死亡；則賴煥棠之死亡，倘不違反被告之本意
    ，即屬具有殺人之不確定故意，而原判決仍論以刑法第二百
    七十七條第二項前段之傷害致人於死罪，立論即有矛盾。(
    二)、原判決事實欄記載被告購買軍用刺刀一把，並附記「
    非屬槍砲彈藥刀械管制條例之管制刀械」；但既稱「軍用刺
    刀」，何以又「非屬槍砲彈藥刀械管制條例之管制刀械」？
    判決內未詳敘其所憑之理由，亦有未合。被告乙○○上訴意
    旨否認犯傷害致人於死罪，辯稱只是要嚇嚇被害人而已，指
    摘原判決不當，並無理由。公訴人上訴認被告應成立殺人犯
    行，則有理由。原審判決既有上述可議之處，應由本院予以
    撤銷改判。審酌被告與告訴人甲○○原為夫妻關係，雙方育
    有子女，且告訴人甲○○在離婚後仍與被告同住桃園住處，
    致被告心存夫妻復合之希望，然因告訴人甲○○於九十二年
    五月十二日離家，且在短時間內與被害人賴煥棠共同工作，
    激起被告之嫉妒心，認被害人賴煥棠從中作梗、橫刀奪愛，
    繼而衍生以行動電話騷擾告訴人，進而駕車在告訴人甲○○
    住處外等候，甚且購買二把刀械，終造成本案之不幸悲劇；
    併審及被告持刀砍刺被害人賴煥棠、告訴人甲○○所造成之
    傷勢，被害人賴煥棠因失血過多死亡，且被告逃離現場後，
    隨即將另一把軍用刺刀任意丟棄，增加偵審機關追查之困難
    度，又被告事後未給予被害人家屬或告訴人民事賠償，暨犯
    後否認犯行等一切情狀，量處被告有期徒刑十四年。另外，
    依被告犯罪之性質，本院認有褫奪公權之必要，併予宣告褫
    奪公權十年。又以扣案之番刀一把，為被告所有、供犯罪所
    用之物，業據被告供承在卷無訛，依刑法第三十八條第一項
    第二款之規定，併予宣告沒收。被告所有、供犯罪所用之軍
    用刺刀一把，未據扣案，並經被告供述：已丟棄等語，嗣經
    內政部警政署國道公路警察局第六警察隊警員偕同被告協尋
    未果，業如前述，復查無其他積極證據足認該軍用刺刀尚存
    在，為免執行沒收之困難，不併予宣告沒收。另扣案之拖鞋
    一雙、眼鏡一副，雖屬被告所有，查無其他積極證據足認係
    供被告犯罪所用之物，而扣案之自小貨車內座墊一個、諾基
    亞廠牌行動電話二具，均非被告所有之物，均不併予宣告沒
    收。
據上論斷，應依刑事訴訟法第369條第1項前段、第364條、第299
條第1項前段、刑法第2條第1項前段、第354條、第304條第1項、
第271條第1項、第271條第1項、第2項、第37條第2項、第38條第
1項第2款，修正前刑法第55條、第56條，罰金罰鍰提高標準條例
第1條，判決如主文。
本案經檢察官賴俊雄到庭執行職務。
中    華    民    國    95    年   7     月   12      日
                  刑事第十七庭審判長法  官  陳貽男
                                    法  官  高明哲
                                    法  官  孫惠琳
以上正本證明與原本無異。
如不服本判決，應於收受送達後十日內向本院提出上訴書狀，其
未敘述上訴之理由者並得於提起上訴後十日內向本院補提理由書
（均須按他造當事人之人數附繕本）。
                                    書記官  初玲玲
中    華    民    國    95    年    7     月    12    日
附錄：本案論罪科刑法條全文
中華民國刑法第271條
（殺人罪）
殺人者，處死刑、無期徒刑或10年以上有期徒刑。
前項之未遂犯罰之。
預備犯第 1 項之罪者，處 2 年以下有期徒刑。
中華民國刑法第354條
（毀損器物罪）
毀棄、損壞前二條以外之他人之物或致令不堪用，足以生損害於
公眾或他人者，處2年以下有期徒刑、拘役或5百元以下罰金。
中華民國刑法第304條
（強制罪）
以強暴、脅迫使人行無義務之事或妨害人行使權利者，處 3 年
以下有期徒刑、拘役或 3 百元以下罰金。
前項之未遂犯罰之。


司法院資訊處製作；財團法人民間司法改革基金會備份。
